```{r}
source("Scrip_automatizacion.R")
```

---
title: "Vigilancia epidemiológica de intento de suicidio"
author: "Dirección de Epidemiología"
date: "`r format(fecha_max, '%d/%m/%Y')`" 
format: 
  html:
    code-fold: false
    echo: false
    embed-resources: true
    published-title: "Fecha de actualización:"  # Cambia "Published" por "Fecha"
    author-title: "Autor:"
    toc: true                # Habilita la tabla de contenidos
    toc-title: "Índice de Contenidos"  # Título del índice
    toc-depth: 3             # Nivel de profundidad del índice (hasta h3)
    toc-location: left       # Ubicación del índice (izquierda)
    #include-before-body: logo.html # Incluye el logo antes del contenido
editor: visual
execute:
  warning: false
  message: false
footnotes-hover: true # muestra notas al pie
smooth-scroll: true # suaviza el scroll
code-copy: true            # Permite copiar el código desde el documento
include-in-header: HTML/header4.html
css: CSS/style.css
resources:
  - boletin.pdf
---

Desde la declaración de la pandemia en 2020, la Organización Mundial de la Salud (OMS) advirtió sobre los efectos en la salud mental de las personas, específicamente sobre un aumento de los padecimientos psicosociales en general y de los suicidios en particular. Un informe publicado por la OMS (2022) afirma que cada año hay 703000 defunciones por suicidio, siendo una de las principales causas de muerte. Esta situación representa un problema de salud pública creciente y prioritario tanto a nivel mundial como regional.\
En Argentina, según las estadísticas vitales de la Dirección Estadísticas e Información en Salud (DEIS), en el año 2022 hubo 3221 defunciones por suicidios (incluyendo secuelas). La Ley Nacional de Prevención del Suicidio Nº 27130 (reglamentada en 2021) declara de interés en todo el país la atención biopsicosocial, la investigación científica y epidemiológica, la capacitación profesional en la detección y atención de las personas en riesgo de suicidio y la asistencia a las familias de víctimas del suicidio. A su vez, promueve la creación de un sistema de registro único con información estadística de los intentos de suicidios, los suicidios consumados, las causas de los decesos, edad, sexo, frecuencia mensual, modalidad utilizada y todo otro dato de interés que tengan como objetivo el mejoramiento de la información estadística. A su vez, reglamenta que *"los casos de suicidio y las causas de los decesos, deben notificarse obligatoriamente a la autoridad sanitaria más próxima".*\

[Descargar PDF](Boletín.pdf) **CHECK esto**

## Incorporación del intento de suicidio al sistema nacional de vigilancia

En Argentina, a través de la resolución ministerial 2827/2022 del Ministerio de Salud de la Nación <sup id="note1"><a href="#footnote1">\[1\]</a></sup>, se aprobó la actualización del listado de Eventos de Notificación Obligatoria (ENO) y del "Manual de Normas y Procedimientos de Vigilancia y Control de Eventos de Notificación Obligatoria" <sup id="note2"><a href="#footnote2">\[2\]</a></sup>, incluyéndose al intento de suicidio (IS) como una ENO.

El objetivo de la vigilancia es caracterizar este evento de salud, estimando su magnitud y procurando identificar las poblaciones o grupos en riesgo para el fortalecimiento de la prevención y posvención (Ministerio de Salud de la Nación, 2022)\

La definición epidemiológica del IS disponible en el Manual de Normas y Procedimientos (Ministerio de Salud de la Nación, 2021) es: *"todo comportamiento para el que existe evidencia, implícita o explícita, de intencionalidad de provocarse la muerte".* Es importante destacar que se trata de una *definición epidemiológica*, a los fines de los objetivos de la estrategia de vigilancia que *excluye tanto a la ideación suicida como a la violencia autoinfligida sin intención suicida.*

Siguiendo estos lineamientos, se clasifica en:

|  |  |
|------------------------------------|------------------------------------|
| **Sin resultado mortal** | **Con resultado mortal** |
| todo comportamiento con resultado no mortal para el que existe evidencia, implícita o explícita, de intencionalidad de provocarse la muerte | todo comportamiento con resultado mortal para el que existe evidencia, implícita o explícita, de intencionalidad de provocarse la muerte |

La vigilancia nominal de los IS entró en vigencia el 01 de abril de 2023 (SE 13/2023). La ficha de notificación de este evento se encuentra digitalizada en la plataforma Andes y está también disponible en la página oficial del Ministerio de Salud-*pestaña Epidemiología-fichas de notificación* <sup id="note3"><a href="#footnote1">\[3\]</a></sup>*.*

## Metodología

Se trata de un análisis descriptivo, para el que se utiliza la exportación nominal del SNVS 2.0, siendo la unidad de análisis la notificación de IS. El periodo analizado es desde la SE 13/2023 (incorporación del evento al sistema de vigilancia) hasta la SE `r SE_MAX` y se utiliza la fecha mínima como unidad de tiempo.

## Resultados

Desde el inicio de la vigilancia de IS se han registrado hasta la `r SE_MAX` un total de `r cant_notif` notificaciones a nivel provincial. En cuanto a su distribución por sexo, el `r porc_max`% (n=`r sx_max`) corresponde al sexo femenino.

```{r highcharter SE/SX}

tabla_conteo_pivoteada <-tabla_conteo %>% 
  pivot_wider(names_from = SEXO, values_from = n)

titulo_dinamico <- glue("Frecuencia de notificaciones de IS según SE y sexo. Periodo SE 13/2023 a SE {SE_MAX}/ {anio_maximo}. Provincia del Neuquén. N =  {cant_notif}")

highchart() %>%
  hc_chart(type = "column") %>%
  hc_title(
    text = titulo_dinamico,
    align = "left",
    style = list(
      fontFamily = "Manrope",
      fontSize = "20px",
      fontWeight = "bold")
  ) %>%
  hc_subtitle(
    text = "Elaboración propia en base a datos extraídos de SNVS 2.0", 
    align = "center", 
    verticalAlign = "bottom", 
    y = 10,
    style = list(
      fontFamily = "Manrope",
      fontSize = "14px"
    )
  ) %>% 
  hc_xAxis(categories = tabla_conteo_pivoteada$SEPI_SINTOMA, title = list(text = "SE")) %>%
  hc_yAxis(
    title = list(text = "Notificaciones"), 
    gridLineWidth = 0
  ) %>%  # Eliminar líneas de cuadrícula horizontales
  hc_plotOptions(column = list(stacking = "normal")) %>%
  hc_add_series(name = "Femenino", data = tabla_conteo_pivoteada$F, color = "#8FBC8F") %>%
  hc_add_series(name = "Masculino", data = tabla_conteo_pivoteada$M, color = "#2F4F4F")


```

Al momento de la actualización de este reporte, se notificaron `r cant_defunciones` intentos de suicidio con resultado mortal.

```{r tabla clasif manual}

# tabla totales y % 

titulo_dinamico2 <- glue("Notificaciones de IS según desenlace. Periodo SE 13/2023 a SE {SE_MAX}/ {anio_maximo}. Provincia del Neuquén. N =  {cant_notif}")


# Crear la tabla con gt y formatearla
classmanual_gt <- tabla_clasifmanual %>%
  gt() %>%
  # Formatear los números y porcentajes
  fmt_number(
    columns = vars(total),
    decimals = 0
  ) %>%
  fmt_percent(
    columns = vars(porcentaje),
    decimals = 0
  ) %>%
  # Renombrar las columnas
  cols_label(
    CLASIFICACION_MANUAL = "Desenlace",
    total = "Total general",
    porcentaje = "%"
  ) %>%
  # Aplicar estilos de negrita a los encabezados
  tab_style(
    style = cell_text(weight = "bold"),
    locations = cells_column_labels(everything())  # Aplica a todos los encabezados
  ) %>%
  # Agregar un encabezado a la tabla
  tab_header(
    title = titulo_dinamico2) %>% 
  tab_style(
    style = cell_text(
      font = "Manrope",   
      weight = "bold",     
      align = "left"),
    locations = cells_title(groups = "title")) %>% 
  # Agregar la fuente de datos al pie de tabla
  tab_source_note(
    source_note = "Elaboración propia en base a datos extraídos de SNVS 2.0") %>%
  tab_style(
    style = cell_text(
      font = "Manrope",
      size = "12px",
      align = "center"),
    locations = cells_source_notes()) %>% 
  # Alineación del título (alineado a la izquierda)
  tab_style(
    style = cell_text(weight = "bold", align = "left", size = "large"),
    locations = cells_title()
  )

classmanual_gt

```

Las edades comprendidas son entre los `r min_edad_defunc` y los `r max_edad_defunc` años. El `r porcentaje_maximo`% (n=`r n_max_def`) de las defunciones corresponden a sexo `r sx_max_def`.

Más del 70% de las notificaciones de intentos de suicidio están concentradas entre los 15-34 años. Las tasas de notificación de intentos de suicidio provincial, de mujeres y de varones tienen un comportamiento similar, con ascensos en las edades más jovenes y descensos a partir de los 35 años. Como puede observarse en el gráfico a continuación, la tasa de notificaciones en `r sexo_maximo` es la más elevada, superando incluso la provincial (excepto en el grupo de edad de 35 a 44 años). El valor máximo de la tasa de notificación es para el grupo de edad `r gedad_maximo`, siendo de `r tasa_max` notificaciones cada 10000 `r sexo_maximo`.\

```{r grafico tasa notificacion highcharter}
Gedad_SX <- base %>% 
  group_by(GRUPO_ETARIO,SEXO) %>% 
 count() %>%
  ungroup()

#cargo dataset poblacion
poblacion <- read.csv("Poblacion.csv", sep = ";") #agrego la variable poblacion para calcular tasa

titulo_dinamico3 <- glue("Notificaciones y tasa de notificación de intento de suicidio por grupo de edad y sexo. Periodo SE 13/2023 a SE {SE_MAX}/ {anio_maximo}. Provincia del Neuquén. N =  {cant_notif}")



highchart() %>%
  hc_chart(type = "column") %>%
  
  # Agregar un subtítulo justificado
  hc_title(
    text = titulo_dinamico3, 
    align = "left",  
    style = list(
      fontFamily = "Manrope",
      fontSize = "20px",
      fontWeight = "bold")) %>%

  # Configurar el eje X con categorías
  hc_xAxis(
    categories = tabla_grupoetario$GRUPO_ETARIO, 
    title = list(text = "Grupos de edad")
  ) %>%
  
  # Configurar múltiples ejes Y y quitar líneas de cuadrícula
  hc_yAxis_multiples(
    list(
      title = list(text = "Notificaciones", style = list(fontSize = "14px")), 
      opposite = FALSE,
      gridLineWidth = 0  # Eliminar líneas de cuadrícula horizontales en el eje primario
    ),
    list(
      title = list(text = "Tasas de notificación x 10000 hab", style = list(fontSize = "14px")), 
      opposite = TRUE,
      gridLineWidth = 0  # Eliminar líneas de cuadrícula horizontales en el eje secundario
    )
  ) %>%
  
  # Configurar opciones de las columnas
  hc_plotOptions(column = list(stacking = "normal")) %>%
  
  # Serie para las notificaciones en el eje primario
  hc_add_series(
    name = "Notificaciones", 
    data = tabla_grupoetario$n,  
    color = "#8FBC8F",
    yAxis = 0  
  ) %>%
  
  # Serie para la tasa total en el eje secundario
  hc_add_series(
    name = "Tasa Total", 
    data = tabla_grupoetario$tasa_notificacion,  
    color = "black",
    yAxis = 1,  
    type = "scatter"  
  ) %>%
  
  # Serie para la tasa de varones en el eje secundario
  hc_add_series(
    name = "Tasa Varones", 
    data = tasas_varones$tasa_notificacion,  
    color = "#feb24c",
    yAxis = 1,  
    type = "scatter") %>%
  
  # Serie para la tasa de mujeres en el eje secundario
  hc_add_series(
    name = "Tasa Mujeres", 
    data = tasas_mujeres$tasa_notificacion,  
    color = "#756bb1",
    yAxis = 1,  
    type = "scatter") %>% 
  
  hc_tooltip(
    shared = TRUE,  # Muestra información de todas las series al pasar el mouse
    formatter = JS("function() {
      if (this.series.name.includes('Tasa')) {
        return '<b>' + this.series.name + '</b><br>' +
               'Grupo de Edad: ' + this.x + '<br>' +
               'Tasa: ' + this.y.toFixed(2) + ' x 10,000 hab';
      } else {
        return '<b>' + this.series.name + '</b><br>' +
               'Grupo de Edad: ' + this.x + '<br>' +
               'Notificaciones: ' + this.y;
      }
    }")) %>% 
  hc_subtitle(
    text = "Elaboración propia en base a datos extraídos de SNVS 2.0",
    align = "center",
    verticalAlign = "bottom", 
    y = 10,
    style = list(
     fontFamily = "Manrope",
      fontSize = "14px"))
  
```

La sobreingesta medicamentosa es el mecanismo de acción que acumula el mayor porcentaje en los intentos de suicidio notificados al momento, representando el 45% del total de las notificaciones. A continuación, se muestran las frecuencias absolutas y relativas de las mismas, incluyendo la variable sexo.

```{r tabla mecanismos}

titulo_dinamico4 <- glue("Notificaciones de IS según mecanismo utilizado. Periodo SE 13/2023 a SE {SE_MAX}/ {anio_maximo}. Provincia del Neuquén. N =  {cant_notif}")


# Crear la tabla con gt y formatearla
mecanismo_gt <- tabla_mecanismo %>%
  gt() %>%
  fmt_number(
    columns = vars(total_general, total_F, total_M),
    decimals = 0
  ) %>%
  fmt_percent(
    columns = vars(porcentaje_total_general, porcentaje_F, porcentaje_M),
    decimals = 0
  ) %>%
  # Renombrar las columnas para reflejar el formato solicitado
  cols_label(
    MECANISMO = "Mecanismo",
    total_general = "Total general",
    porcentaje_total_general = "%",
    total_F = "Mujeres",
    porcentaje_F = "% mujeres",
    total_M = "Varones",
    porcentaje_M = "% varones"
  ) %>%
  # Agregar un encabezado a la tabla
  tab_header(
    title = titulo_dinamico4) %>% 
  tab_style(
    style = cell_text(
      font = "Manrope",   
      weight = "bold",     
      align = "left"),
    locations = cells_title(groups = "title")) %>% 
  # Agregar la fuente de datos al pie de tabla
  tab_source_note(
    source_note = "Elaboración propia en base a datos extraídos de SNVS 2.0") %>%
  tab_style(
    style = cell_text(
      font = "Manrope",
      size = "12px",
      align = "center"),
    locations = cells_source_notes())


mecanismo_gt
```

En consonancia, el lugar de ocurrencia que prevalece es la `r ocurrencia_maximo`.

```{r tabla ocurrencia con GT}

titulo_dinamico5 <- glue("Notificaciones de IS según lugar de ocurrencia utilizado. Periodo SE 13/2023 a SE {SE_MAX}/ {anio_maximo}. Provincia del Neuquén. N =  {cant_notif}")

ocurrencia_gt <- TABLA_OCURRENCIA %>%
  gt() %>%
  fmt_number(
    columns = vars(LUGAR_OCURRENCIA),
    decimals = 0
  ) %>%
  fmt_percent(
    columns = vars(porc),
    decimals = 1
  ) %>%
  
# Renombrar las columnas para reflejar el formato solicitado
  cols_label(
    LUGAR_OCURRENCIA = "Lugar de ocurrencia",
    n = "Total general",
    porc = "%") %>%
  # Agregar un encabezado a la tabla
  tab_header(
    title = titulo_dinamico5)%>% 
  tab_style(
    style = cell_text(
      font = "Manrope",   
      weight = "bold",     
      align = "left"),
    locations = cells_title(groups = "title")) %>% 
  # Agregar la fuente de datos al pie de tabla
  tab_source_note(
    source_note = "Elaboración propia en base a datos extraídos de SNVS 2.0") %>%
  tab_style(
    style = cell_text(
      font = "Manrope",
      size = "12px",
      align = "center"),
    locations = cells_source_notes())
ocurrencia_gt
```

En cuanto al tipo de cuidado requerido, el `r por_internacion_maximo`% (`r n_internacion` personas) requirieron internación. A continuación se presentan los porcentajes según el tratamiento recibido.

```{r grafico circular tratamiento}

# Crear el gráfico

titulo_dinamico6 <- glue("Notificaciones de IS según requerimiento de cuidado. Periodo SE 13/2023 a SE {SE_MAX}/ {anio_maximo}. Provincia del Neuquén. N =  {n_internacion}")

highchart() %>%
  hc_chart(type = "pie") %>%
  hc_title(text = titulo_dinamico6,
           align = "left",
           style = list(
      fontFamily = "Manrope",
      fontSize = "20px",
      fontWeight = "bold")) %>%
  hc_subtitle(
    text = "Elaboración propia en base a datos de SNVS 2.0", 
    align = "center", 
    verticalAlign = "bottom", 
    y = 10
  ) %>% 
  hc_add_series(
    name = "Notificaciones", 
    data = data_tratamiento,
    colorByPoint = TRUE
  ) %>%
  hc_plotOptions(
    pie = list(
       innerSize = '50%',
      dataLabels = list (enabled = TRUE,
        format = '{point.name}: {point.y}%')))




```

La vigilancia y notificación del intento de suicidio incluye una sección referida a las comorbilidades. Sin embargo, no se trata de un apartado obligatorio en la notificación. El `r porc_max_sdcomorb`% (n=`r n_max_sdcomorb`) de las notificaciones no cuenta con información al respecto. Los antecedentes de consumo problemático de sustancias psicoactivas (cocaína, marihuana, drogas de diseño y alcohol) representan el `r porcentaje_consumo`% (n=`r n_consumo`) de las comorbilidades notificadas en los intentos de suicidio. El alcohol y la cocaína son las sustancias psicoactivas que prevalecen. Por otro lado, 38 personas se encontraban bajo el efecto de alguna sustancia psicoactiva al momento del intento de suicidio.

```{r grafico comorbilidades}
titulo_dinamico7 <- glue("Notificaciones de IS según comorbilidades. Periodo SE 13/2023 a SE {SE_MAX}/ {anio_maximo}. Provincia del Neuquén. N =  {n_internacion}")


highchart() %>%
  hc_chart(type = "bar") %>%  # Cambiar a "bar" para barras horizontales
  hc_title(
    text = titulo_dinamico7,
    align = "center",
    style = list(
      fontFamily = "Manrope",
      fontSize = "20px",
      fontWeight = "bold"
    )
  ) %>%
  hc_subtitle(
    text = "Elaboración propia en base a datos extraídos de SNVS 2.0",
    align = "center",
    verticalAlign = "bottom",
    y = 10,
    style = list(
      fontFamily = "Manrope",
      fontSize = "14px"
    )
  ) %>%
  hc_xAxis(
    categories = comorbilidades$COMORBILIDAD,  
    title = list(text = "Comorbilidades")
  ) %>%
  hc_yAxis(
    title = list(text = "Notificaciones"),
    gridLineWidth = 0
  ) %>%
  hc_series(
    list(
      data = comorbilidades$n))










```

Por último, la siguiente tabla muestra las notificaciones en el sistema de vigilancia nacional según la región.

**ACÁ VA LA TABLA DE REGIONES**

# 

# Comentarios finales

Tanto la OMS como la OPS caracterizan como prevenibles a los suicidios y a los intentos de suicidio mediante intervenciones oportunas, basadas en evidencia. Contar con información sobre los intentos de suicidio registrados en el sistema nacional, aún asumiendo la existencia de un subregistro, es una oportunidad para el fortalecimiento de los sistemas de vigilancia epidemiológica en general y de la epidemiología de la salud mental en particular. En efecto, su propósito no debería ser únicamente la recopilación de datos sino también permitir la toma de decisiones debidamente informadas y oportunas sobre las cuestiones que afectan a los servicios de salud mental (Ruiz, s. f.).

# Bibliografía

<p id="footnote1">

1.  Disponible en <https://www.boletinoficial.gob.ar/detalleAviso/primera/275961/20221116> <a href="#note1"> Volver al texto</a>

    </p>

    </div>

<p id="footnote2">

2.  Disponible en <https://salud.neuquen.gob.ar/wp-content/uploads/2024/09/Actualizacion-agosto-2022-Manual-de-normas-y-procedimientos-de-vigilancia-y-control-de-ENO.pdf> <ahref="#note2"> Volver al texto</a>

    </p>

    </div>

<p id="footnote3">

3.  Disponible en <https://salud.neuquen.gob.ar/wp-content/uploads/2024/08/Ficha-Intento-de-Suicidio.pdf> <ahref="#note3"> Volver al texto</a>

    </p>

    </div>
