```{r}
source("0.R")
```

---
title: "Vigilancia epidemiológica de intento de suicidio"
author:   
 - "Dirección de Epidemiología"
 - "Psic Mariangeles Martinez"
date: "`r format(fecha_max, '%d/%m/%Y')`" 
format: 
  html:
    code-fold: false
    echo: false
    embed-resources: true
    published-title: "Fecha de actualización:"  # Cambia "Published" por "Fecha"
    author-title: "Autor:"
    toc: true                # Habilita la tabla de contenidos
    toc-title: "Índice de Contenidos"  # Título del índice
    toc-depth: 3             # Nivel de profundidad del índice (hasta h3)
    toc-location: left       # Ubicación del índice (izquierda)
    #include-before-body: logo.html # Incluye el logo antes del contenido
editor: visual
execute:
  warning: false
  message: false
footnotes-hover: true # muestra notas al pie
smooth-scroll: true # suaviza el scroll
code-copy: true            # Permite copiar el código desde el documento
include-in-header: HTML/header4.html
css: CSS/style.css
---

Desde la declaración de la pandemia en 2020, la Organización Mundial de la Salud (OMS) advirtió sobre los efectos en la salud mental de las personas, específicamente sobre un aumento de los padecimientos psicosociales en general y de los suicidios en particular. Un informe publicado por la OMS (2022) afirma que cada año hay 703000 defunciones por suicidio, siendo una de las principales causas de muerte. Esta situación representa un problema de salud pública creciente y prioritario tanto a nivel mundial como regional.\
En Argentina, según las estadísticas vitales de la Dirección Estadísticas e Información en Salud (DEIS), en el año 2022 hubo 3221 defunciones por suicidios (incluyendo secuelas). La Ley Nacional de Prevención del Suicidio Nº 27130 (reglamentada en 2021) declara de interés en todo el país la atención biopsicosocial, la investigación científica y epidemiológica, la capacitación profesional en la detección y atención de las personas en riesgo de suicidio y la asistencia a las familias de víctimas del suicidio. A su vez, promueve la creación de un sistema de registro único con información estadística de los intentos de suicidios, los suicidios consumados, las causas de los decesos, edad, sexo, frecuencia mensual, modalidad utilizada y todo otro dato de interés que tengan como objetivo el mejoramiento de la información estadística. A su vez, reglamenta que *"los casos de suicidio y las causas de los decesos, deben notificarse obligatoriamente a la autoridad sanitaria más próxima".*\

## Incorporación del intento de suicidio al sistema nacional de vigilancia

En Argentina, a través de la resolución ministerial 2827/2022 del Ministerio de Salud de la Nación, se aprobó la actualización del listado de Eventos de Notificación Obligatoria (ENO) y del "Manual de Normas y Procedimientos de Vigilancia y Control de Eventos de Notificación Obligatoria", incluyéndose al intento de suicidio (IS) como una ENO.

El objetivo de la vigilancia es caracterizar este evento de salud, estimando su magnitud y procurando identificar las poblaciones o grupos en riesgo para el fortalecimiento de la prevención y posvención (Ministerio de Salud de la Nación, 2022)\

La definición epidemiológica del IS disponible en el Manual de Normas y Procedimientos (Ministerio de Salud de la Nación, 2021) es: *"todo comportamiento para el que existe evidencia, implícita o explícita, de intencionalidad de provocarse la muerte".* Es importante destacar que se trata de una *definición epidemiológica*, a los fines de los objetivos de la estrategia de vigilancia que *excluye tanto a la ideación suicida como a la violencia autoinfligida sin intención suicida.*

Siguiendo estos lineamientos, se clasifica en:

|  |  |
|----|----|
| **Sin resultado mortal** | **Con resultado mortal** |
| todo comportamiento con resultado no mortal para el que existe evidencia, implícita o explícita, de intencionalidad de provocarse la muerte | todo comportamiento con resultado mortal para el que existe evidencia, implícita o explícita, de intencionalidad de provocarse la muerte |

La vigilancia nominal de los IS entró en vigencia el 01 de abril de 2023 (SE 13/2023). La ficha de notificación de este evento se encuentra digitalizada en la plataforma Andes y está también disponible en la página oficial del Ministerio de Salud-*pestaña Epidemiología-fichas de notificación*.

## Metodología

Se trata de un análisis descriptivo, para el que se utiliza la exportación nominal del SNVS 2.0. La unidad de análisis es la notificación de IS.

El dataset está formado por las notificaciones correspondientes a personas con domicilio y que hayan recibido atención en efectores de la provincia del Neuquén. No se tienen en consideración aquellos eventos invalidados por epidemiología[^vig_suicidio_html_1-1].

[^vig_suicidio_html_1-1]: Esta clasificación manual corresponde principalmente a eventos identificados durante el reparo de datos, que se duplicaron por interoperabilidad de ANDES y SNVS.

Para la dimensión temporal fueron creadas las variables semana mínima y año mínimo, a partir de las semanas epidemiológicas y año provistos en el dataset.

El periodo analizado es desde la SE 13/2023 (incorporación del evento al sistema de vigilancia) hasta la SE `r SE_MAX` / `r ANIO_MAX`.

## Resultados

Desde el inicio de la vigilancia de IS se han registrado hasta la `r SE_MAX` / `r ANIO_MAX` un total de `r cant_notif` notificaciones a nivel provincial. En cuanto a su distribución por sexo, el `r porc_max`% (n=`r sx_max`) corresponde al sexo femenino.

```{r}
library(highcharter)
highchart_evolutivo
```

Al momento de la actualización de este reporte, se notificaron `r cant_defunciones` intentos de suicidio con resultado mortal.

```{r tabla clasif manual}

classmanual_gt

```

Las edades comprendidas son entre los `r min_edad_defunc` y los `r max_edad_defunc` años. El `r porcentaje_maximo`% (n=`r n_max_def`) de las defunciones corresponden a sexo `r sx_max_def`.

Más del 70% de las notificaciones de intentos de suicidio están concentradas entre los 15-34 años. Las tasas de notificación de intentos de suicidio provincial, de mujeres y de varones tienen un comportamiento similar, con ascensos en las edades más jovenes y descensos a partir de los 35 años. Como puede observarse en el gráfico a continuación, la tasa de notificaciones en mujeres es la más elevada, superando incluso la provincial (excepto en el grupo de edad de 35 a 44 años). El valor máximo de la tasa de notificación es para el grupo de edad `r gedad_maximo`, siendo de `r tasa_max` notificaciones cada 10000 `r sexo_maximo`.\

```{r grafico tasa notificacion highcharter}

grafico_tasas
```

La sobreingesta medicamentosa es el mecanismo de acción que acumula el mayor porcentaje en los intentos de suicidio notificados al momento, representando el 45% del total de las notificaciones. A continuación, se muestran las frecuencias absolutas y relativas de las mismas, incluyendo la variable sexo.

```{r tabla mecanismos}
mecanismo_gt
```

En consonancia, el lugar de ocurrencia que prevalece es la `r ocurrencia_maximo`.

```{r tabla ocurrencia con GT}

ocurrencia_gt
```

En cuanto al tipo de cuidado requerido, el `r por_internacion_maximo`% (`r n_internacion` personas) requirieron internación. A continuación se presentan los porcentajes según el tratamiento recibido.

```{r grafico circular tratamiento}
grafico_cuidados
```

La vigilancia y notificación del intento de suicidio incluye una sección referida a las comorbilidades. Sin embargo, no se trata de un apartado obligatorio en la notificación. El `r porc_max_sdcomorb`% (n=`r n_max_sdcomorb`) de las notificaciones no cuenta con información al respecto. Los antecedentes de consumo problemático de sustancias psicoactivas (cocaína, marihuana, drogas de diseño y alcohol) representan el `r porcentaje_consumo`% (n=`r n_consumo`) de las comorbilidades notificadas en los intentos de suicidio. El alcohol y la cocaína son las sustancias psicoactivas que prevalecen. Por otro lado, 38 personas se encontraban bajo el efecto de alguna sustancia psicoactiva al momento del intento de suicidio.

```{r grafico comorbilidades}
grafico_comorbilidades
```

Por último, la siguiente tabla muestra las notificaciones en el sistema de vigilancia nacional según la región.

```{r tabla notificaciones por regiones}

regiones_gt
```

# Comentarios finales

Tanto la OMS como la OPS caracterizan como prevenibles a los suicidios y a los intentos de suicidio mediante intervenciones oportunas, basadas en evidencia. Contar con información sobre los intentos de suicidio registrados en el sistema nacional, aún asumiendo la existencia de un subregistro, es una oportunidad para el fortalecimiento de los sistemas de vigilancia epidemiológica en general y de la epidemiología de la salud mental en particular. En efecto, su propósito no debería ser únicamente la recopilación de datos sino también permitir la toma de decisiones debidamente informadas y oportunas sobre las cuestiones que afectan a los servicios de salud mental (Ruiz, s. f.).

# Bibliografía

-   Ley Nacional 26657 Derecho a la Protección de la Salud Mental (2010). (Disponible en [hps://servicios.infoleg.gob.ar/infolegInternet/anexos/175000ɮ179999/175977/norm a.htm](hps://servicios.infoleg.gob.ar/infolegInternet/anexos/175000ɮ179999/175977/norm%20a.htm))

-   Ley Nacional 27130 - Prevención del Suicidio (2015). (Disponible en <https://www.argentina.gob.ar/normativa/nacional/ley-27130-245618/texto>)

-   Ministerio de Salud de la Nación (2022). Manual de normas y procedimientos de vigilancia y control de eventos de notificación obligatoria. (Disponible en [hps://salud.neuquen.gob.ar/wp-content/uploads/2024/09/Actualizacion-agosto-2 022-Manual-de-normas-y-procedimientos-de-vigilancia-y-control-de-ENO.pdf](hps://salud.neuquen.gob.ar/wp-content/uploads/2024/09/Actualizacion-agosto-2%20022-Manual-de-normas-y-procedimientos-de-vigilancia-y-control-de-ENO.pdf))

-   Ministerio de Salud de la Nación (2023). Instructivo para la notificación de Intentos de Suicidio al Sistema Nacional de Vigilancia de la Salud SNVS2.0.

-   Ministerio de Salud de la Nación (2023). Dirección de estadísticas e información en salud. Estadísticas Vitales. Información Básica Argentina - Año 2022. (Disponible en <https://www.argentina.gob.ar/salud/deis>)

-   Ministerio de Salud de la Provincia del Neuquén (2024). Vigilancia- Intento de suicidio. (Disponible en [hps://salud.neuquen.gob.ar/wp-content/uploads/2024/09/vigilancia-intento-de-s uicidio-Final.pdf](hps://salud.neuquen.gob.ar/wp-content/uploads/2024/09/vigilancia-intento-de-s%20uicidio-Final.pdf))

-   Ministerio de Salud de la Provincia del Neuquén (2024). Boletín epidemiológico mensual de septiembre. Evento priorizado: “Intento de suicidio”. (Disponible en [hps://salud.neuquen.gob.ar/wp-content/uploads/2024/08/MSaludNQNɮBEM.-ABRI L-2024.pdf](hps://salud.neuquen.gob.ar/wp-content/uploads/2024/08/MSaludNQNɮBEM.-ABRI%20L-2024.pdf))

-   OMS (2022) Informe mundial sobre salud mental: Transformar la salud mental para todos. (Disponible en [hps://www.who.int/es/publications/i/item/9789240050860](hps://www.who.int/es/publications/i/item/9789240050860))\
    \
    \
    \
    \
    \
    \

    \

    \
